臺灣高等法院高雄分院民事裁定　　　　　 96年度抗字第122號
抗　告　人　濃厚家企業股份有限公司
法定代理人　甲○○
相　對　人　台灣銀行股份有限公司
法定代理人　丙○○
訴訟代理人　乙○○
上列抗告人與相對人間假處分事件，抗告人對於民國96年1 月29
日臺灣高雄地方法院96年執全字第1454號所為裁定，提起抗告，
本院裁定如下：
    主  文
抗告駁回。
抗告費用由抗告人負擔。
    理  由
一、抗告意旨略以：相對人將其所有坐落高雄市○○區○○段一
    小段125 之1 、125 之2 、125 之3 、138 、138 之1 及13
    8 之2 地號土地（下稱系爭土地）委託中央信託局股份有限
    公司（下稱中央信託局）出租，中央信託局遂於民國95年5
    月12日與抗告人簽訂臨時路外停車場整場包租契約（下稱系
    爭租約），並已交付抗告人作為停車場之用。詎中央信託局
    竟以抗告人自同年10月起將系爭土地規劃為「八德觀光夜市
    」，陸續自同年月25日起違規經營夜市，而發函自95年11月
    3 日起終止系爭租約，請求返還系爭土地。相對人乃以抗告
    人變相為租賃契約內容以外之營業行為，已違反系爭租賃契
    約，進而聲請本件假處分，惟(1)其既非系爭租約之當事人，
    卻以抗告人變相為契約內容以外之行為而聲請假處分，已有
    當事人不適格情事，自與民事訴訟法第538 條規定要件不合
    。又「變相為租賃契約內容以外之營業行為」，與「致系爭
    土地日後無法返還之損害發生」，並無因果關係，否則無異
    凡為契約內容以外之營業行為，即得為定暫時狀態之假處分
    ，況抗告人並無拒繳租金情事。(2)依民事訴訟法第538 條第
    4 項規定，法院為假處分之裁定，應使當事人有陳述意見之
    機會，以免突襲裁判，原裁定卻未予抗告人陳述意見，且未
    敘明何以無庸令抗告人陳述意見之原因，更於聲請人未釋明
    假處分原因之情形下，不但未慮及所謂變相營業僅為停放財
    貨用途之汽車，且日後有無無法返還系爭土地或甚難返還強
    制執行之虞等損害，及依比例原則審酌所供擔保是否足補釋
    明之不足，為即遽以准許假處分。(3)又占有者，僅係對物有
    事實上管領力，並非本於權利就其不動產為法律上處分，本
    件出租行為並非物權行為，亦非法律上處分之權利，自不得
    為假處分裁定。(4)又聲請人係依同法第532 條第2 項聲請假
    處分，原裁定竟以同法第538 條第1 項規定許可其聲請，顯
    有就當事人未聲明之事項為裁判之違法，原裁定即有廢棄之
    理由，並應駁回聲請人假處分之聲請等語。
二、惟按於爭執之法律關係，為防止發生重大之損害或避免急迫
    之危險或有其他相類之情形而有必要時，得聲請為定暫時狀
    態之假處分，民事訴訟法第538 條第1 項定有明文：經查：
（一）本件依相對人主張係請求法院命抗告人消極不為一定之行
      為，有該聲請狀可憑（原審卷3 頁），屬消極給付執行名
      義，又當事人請求他造為一定行為或不為一定行為，其當
      事人即屬適格，至其主張之法律關係是否確屬存在，尚非
      當事人適格問題，本件相對人聲請抗告人不為假處分聲請
      狀所載行為，及原審裁定准其聲請之行為，均不生當事人
      不適格問題，況其係以系爭土地所有人身份依民法第767
      條規定主張權利，有答辯狀可稽（本卷21頁），核與是否
      為系爭租約當事人無關，抗告人此部分指摘難以信實。
（二）次按法院為第1 項及前項之裁定前，應使當事人有陳述意
      見之機會，但法院認為不適當者，不在此限，為民事訴訟
      法第538 條第4 項定明。然因系爭土地經抗告人於上開時
      日供為夜市之用並大舉召商等情，已據相對人於原審提出
      抗告人違規經營夜市照片、高雄市政府交通局研商八德觀
      光夜市適法性及後續處置事宜簡報、高雄市政府交通局聯
      合稽查計畫書、終止系爭租約函及公告照片等在卷（原審
      卷16至58頁）為證。依上觀之，本件是否准許假處分，除
      涉及當事人間外，尚包括其他因抗告人上開召商而進駐之
      商家之權益，茍於裁定前通知抗告人陳述意見，恐引起更
      多其他商家之爭議，致無從為適當之假處分，進且亦有從
      速裁定假處分，俾使其他商家知情之必要，況抗告人確有
      召商經營八德夜市之事實，有該相片等可佐，應認於裁定
      前以不通知抗告人陳述意見為適當。另相對人係依民法第
      767 條主張權利，業如上述，系爭土地如仍遭抗告人繼續
      召商，則對相對人所有物返還請求權之行使，自更困難，
      何況抗告人實際上已為前揭召商行為，亦有相片等各該資
      料可憑，應認已就定暫時狀態假處分之要件為釋明，原審
      並慮及前開釋明恐有未足，而定擔保額准相對人假處分之
      聲請（原裁定雖誤載為『代』釋明之不足，但依其曾審究
      相對人所提上開證物，應認係『補』釋明之誤載）即無不
      合。再者，原審為供擔保額時已就何以以抗告人應付之租
      金即每月新臺幣（下同）68萬8889元，作為抗告人每月所
      受損害之最低額，並依各級法院辦案期限相關規定，認民
      事通常程序，其第一、二、三審之辦案期限雖依序為1 年
      4 月、2 年、1 年，然因系爭租約租期至97年5 月14日屆
      滿，綜合考量後認抗告人因假處分所受損害為1067萬7780
      元，並據以認定以上額為假處分擔保額，此有原裁定理由
      欄第3 項可參，亦即已就兩造間因假處分准否之各該利益
      、不利益為相當考量，是抗告人指原裁定任意裁定未考量
      比例原則云云，亦非可信。
（三）定暫時狀態之假處分，既以有爭執之法律關係，且有假處
      分之必要即可為之，本件兩造就系爭土地相對人得否以所
      有人身份依民法第767 條規定收回既有爭執，且有假處分
      之必要如上，自應准許。至抗告人所引最高法院20年台抗
      字第336 號判例所指「... 法律上之處分，『亦屬』使其
      物之現狀有變更... 」，僅在強調法律上之處分，屬物之
      現狀變更，非謂法律上之處分，方得據以聲請定暫時狀態
      假處分；另抗告人所引同院44年台上字第721 號判例，係
      針對強制執行法第15條第三人異議之訴所為闡示，核與假
      處分要件無關。
（四）又相對人於上開聲請時，已併執民事訴訟法第538 條第1
      項規定為主張，有該聲請狀可稽（原審卷5 頁），至假處
      分之必要方法，依同法第538 之4 準用第534 條第1 項規
      定，本為法院職權酌定，從而抗告人認原裁定，就當事人
      未聲明之事項為裁判，亦不足信。
（五）末者，諸如租金是否如期繳納等，僅為將來本案審理時應
      予審究事項，尚非假處分或定暫時狀態假處分時即應調查
      審認事項。
三、綜上，原審核定供擔保額並酌定假處分方法而為准許定暫時
    狀態之假處分裁定，核無不合，抗告意旨指摘原裁定違法，
    求為廢棄並駁回相對人之聲請，均不應准許，抗告為無理由
    。
四、爰依民事訴訟法第495 條之1 、第449 條第1 項、第95條、
    第78條，裁定如主文。
中　　華　　民　　國　　96　　年　　5 　　月　　11　　日
                            民事第五庭
                                審判長法官    蔡明宛
                                法      官    曾錦昌
                                法      官    黃國川
以上正本證明與原本無異。
如不服本裁定應於送達後10日內向本院提出再抗告狀（並按他造
當事人之人數附繕本）， 並繳納再抗告費新臺幣1,000 元。
再為抗告應以適用法規顯有錯誤為理由，並經本院之許可，該許
可以原裁定所涉及之法律見解具有原則上之重要性者為限，並委
任律師為代理人。
中　　華　　民　　國　　96　　年　　5 　　月　　11　　日
                                書  記  官    鄭翠芬
附註：
抗告人之配偶、三親等內之血親、二親等內之姻親，或抗告人為
法人、中央或地方機關時，其所屬專任人員具有律師資格並經法
院認適當者，亦得為第三審代理人。
抗告人或其法定代理人具有律師資格者及前項情形，應於提起抗
告或委任時釋明之。
